---
title: "Adquisición de un monitor de PC mediante métodos multicriterio"
author: "Víctor Silva Nieves"
format: 
  html:
    toc: true
    toc-depth: 4
    toc-expand: true
    toc-location: left
    number-sections: true
    code-fold: false
    theme:
      - cosmo
      - estilo/tema.scss
lang: es
---

# Presentación del problema

El objetivo de este documento será elegir la mejor alternativa a la hora de adquirir un nuevo monitor de PC. Se van a considerar dos profesionales diferentes como interesados en esta adquisición, para observar como cambian las decisiones en función de las necesidades de cada uno. 

Se van a seleccionar 5 monitores diferentes, que tratan de representar una variedad de opciones en el mercado actual. Los criterios que se van a considerar son los siguientes:

* Precio (€)
* Tamaño (pulgadas)
* Frecuencia de actualización (Hz) o de refresco.
* Resolución (px)
* Consumo energético (W) en un instante.
* Densidad de píxeles (ppi)
* Brillo (nits)
* Contraste (en millones de colores M)

Y las alternativas las podemos ver en la siguiente tabla:

```{r}
datos <- read.csv2("monitores.csv", header = FALSE, sep = ";")
colnames(datos) <- c("Precio", "Tamaño", "Frecuencia", "Resolución", "Consumo", "Densidad", "Brillo", "Colores")
unidades <- c("€", "pulgadas", "Hz", "px", "W", "ppi", "nits", "M")
```

El primer interesado en tomar la decisión es un arquitecto que busca un monitor que le permita trabajar con planos y renderizados de alta calidad. El precio le preocupa en poca medida, pero quiere un monitor que ofrezca buena resolución y una buena representación de colores. Además, valora un tamaño grande para facilitar su trabajo.

El segundo interesado es un desarrollador que trabaja con R y Python. Considera el precio es un factor importante. Valora un gran tamaño de pantalla para poder tener varias ventanas abiertas y una buena frecuencia de actualización para evitar la fatiga visual. La resolución o los colores son menos importantes para él.

En cuanto al consumo ambos quieren que sea lo más bajo posible pero ninguno lo valora especialmente.

```{r}

source("teoriadecision_funciones_multicriterio.R")
source("teoriadecision_funciones_multicriterio_diagram.R")
source("teoriadecision_funciones_multicriterio_utiles.R")
library(DiagrammeR)

```

# Método AHP

Para el método AHP, se va a dar una estructura jerárquica de los criterios y subcriterios.

Se van a considerar tres criterios: Coste, calidad de imagen y experiencia de usuario.

El criterio coste, incluye los subcriterios: precio y consumo energético.

El criterio calidad de imagen, incluye los subcriterios: resolución, densidad, brillo y colores.

Y el criterio experiencia de usuario, incluye los subcriterios: tamaño y frecuencia de actualización.

Vemos a continuación un diagrama que representa esta jerarquía:

```{r}
DiagrammeR::grViz("
digraph {
    node [shape = rectangle, style = 'rounded,filled', fontname = 'Source Sans Pro', fontsize = '12']
    A [label = 'Elección de un monitor', fillcolor = '#C7645D']
    B [label = 'Coste', fillcolor = '#E2807A']
    C [label = 'Calidad de Imagen', fillcolor = '#E2807A']
    D [label = 'Experiencia de Usuario', fillcolor = '#E2807A']
    E [label = 'Precio', fillcolor = '#F8A29E']
    F [label = 'Consumo', fillcolor = '#F8A29E']
    G [label = 'Resolución', fillcolor = '#F8A29E']
    H [label = 'Densidad', fillcolor = '#F8A29E']
    I [label = 'Brillo', fillcolor = '#F8A29E']
    J [label = 'Colores', fillcolor = '#F8A29E']
    K [label = 'Tamaño', fillcolor = '#F8A29E']
    L [label = 'Frecuencia', fillcolor = '#F8A29E']
    edge[color = '#005A89', arrowsize = '0.5']
    A -> {B C D}
    B -> {E F}
    C -> {G H I J}
    D -> {K L}
}")
```